【裁判字號】    98,交上訴,72
【裁判日期】    981208
【裁判案由】    過失致死
【裁判全文】
臺灣高等法院刑事判決                98年度交上訴字第72號
上  訴  人  臺灣板橋地方法院檢察署檢察官
上  訴  人
即  被  告  丁○○
選任辯護人  梁裕勝律師
上列上訴人因過失致死案件，不服臺灣板橋地方法院97年度交訴
字第72號，中華民國98年4月27日第一審判決（起訴案號：臺灣
板橋地方法院檢察署96年度偵續字第22號、97年度偵字第9851號
），提起上訴，本院判決如下：
    主  文
上訴駁回。
丁○○緩刑參年。
    事  實
一、丁○○為威鉅登廣告有限公司僱用之員工，平日負責廣告製
    品之加工及施工，並以駕駛為其附隨業務，為從事業務之人
    。其於民國94年7 月13日上午10時36分許，駕駛威鉅登廣告
    有限公司所有車牌號碼Q2-4372 號自用小貨車，搭載同事甲○○，沿臺北縣土城市○○路○ 段由土城往中和方向行駛，
    欲為公司例行業務即將廣告顏料桶載往資源回收場回收，途
    經同路段52巷前，原應注意車前狀況及兩車併行之距離，隨
    時採取必要之安全措施，而當時天候晴、日間自然光線、柏
    油路面乾燥無缺陷及障礙物、視距良好，並無不能注意之情
    事，竟疏未注意，貿然利用距離內外車道線僅0.7 公尺之狹
    小空間，自外車道強行超越左側某部小貨車及右側由丙○○
    騎乘之車牌號碼GNO-466 號重型機車，卻因間距過小，所駕
    車輛右後車角不慎擦撞到丙○○騎乘機車之左車尾扶手處鋼
    條，丙○○因而人車倒地，受有頭部外傷併腦出血、脾臟破
    裂、雙側氣胸等傷害，雖經送醫救治，仍因外傷性出血性腦
    病變，成植物人狀態，延至96年12月12日上午10時許，終因
    併發心臟病心因性休克死亡。丁○○則於肇事後，在有偵查
    犯罪職務之警員到場處理時，向據報前來尚不知何人犯罪之
    警員自首承認肇事，接受裁判。
二、案經被害人丙○○之子即指定代行告訴人乙○○訴由臺北縣
    政府警察局土城分局報告臺灣板橋地方法院檢察署檢察官偵
    查起訴。
    理  由
一、按刑事訴訟法有關傳聞法則及例外規定（第159條至159條之
    5），如條文已明定得為證據者（如第159條之1第1項），或
    依規定原則上有證據能力（如第159條之1第2項），但當事
    人未抗辯其有例外否定證據能力情形者，即無庸就其如何具
    有證據能力而為說明。又本院認定本件事實所引用之被告以
    外之人於審判外陳述，包括人證及文書證據等，經本院當庭
    提示，檢察官、被告丁○○及辯護人均表示有證據能力（見
    本院卷第61至63頁、第76至83頁），且迄至言詞辯論終結前
    未再聲明異議。又該等證據，亦無刑事訴訟法第159條之4之
    顯有不可信之情況與不得作為證據之情形。本院審酌上開證
    據資料製作時之情況，尚無違法不當及證明力明顯過低之瑕
    疵，亦認為以之作為證據應屬適當，是依刑事訴訟法第159
    條至第159條之5規定，所引用之前開人證及文書證據，均有
    證據能力。
二、訊據被告丁○○固坦認於94年7 月13日上午10時36分許，駕
    駛威鉅登廣告有限公司所有車牌號碼Q2-4372 號自用小貨車
    ，行經臺北縣土城市○○路○ 段52巷前之事實，惟矢口否認
    有何過失犯行，並辯稱：伊當時行駛在內線車道，被害人丙○○騎乘機車在外線車道，伊所駕車輛並未超車，也未與丙○○騎乘之機車碰觸云云。經查：
    (一)本件車禍之發生，係因被告未注意車前狀況及兩車併行之
      距離，貿然利用距離內外車道線僅0.7 公尺之狹小空間，
      自外車道強行超越左側某部小貨車及右側由丙○○騎乘之
      機車，卻因間距過小，所駕車輛右後車角不慎擦撞到丙○○騎乘機車之左車尾扶手處鋼條以致肇事等情，此有卷附
      之交通事故調查報告表(一)(二)、現場圖、現場照片、監視器
      翻拍照片、車禍現場勘查報告、現場監視錄影光碟二片（
      見94年度偵字第18044號卷第25至38頁、第87至141頁及光
      碟片存放袋）在卷可稽，並經檢察官囑由中央警察大學鑑
      定本件車禍肇事原因，經該校教官即鑑定人陳家福鑑定後
      亦採相同結論，有卷附中央警察大學97年3月28日校鑑科
      字第0960001162號鑑定書一份足參（見96年度偵續字第22
      號偵查卷第27至59頁）。又丙○○因本件車禍，受有頭部
      外傷併腦出血、脾臟破裂、雙側氣胸等傷害，有長庚紀念
      醫院診斷證明書、廣川醫院診斷證明書各一份存卷可參（
      見同上偵查卷第18、59頁）。雖經送醫救治，仍因外傷性
      出血性腦病變，成植物人狀態，延至96年12月12日上午10
      時許，併發心臟病心因性休克死亡之事實，亦經臺灣板橋
      地方法院檢察署檢察官督同檢驗員相驗明確，並有臺灣板
      橋地方法院檢察署勘驗筆錄、檢驗報告書、相驗照片、法
      務部法醫研究所（96）醫鑑字第0961102065號鑑定報告書
      、相驗屍體證明書各一份附卷可憑（見96年度相字第1596
      相驗卷第45、48至53、75至79頁）。嗣丙○○經解剖、鑑
      定，認定其死亡原因，「由病情的連續性和持續性住院應
      與先前車禍仍有相關性」乙節，亦有解剖照片、法務部法
      醫研究所（96）醫鑑字第0961102065號鑑定報告書各一份
      在卷可稽（見同上相驗卷第62至71、85至91頁）。據此，
      被告之過失行為與被害人丙○○之死亡間，顯具相當因果
      關係。
    (二)被告雖以前詞情詞置辯，惟查：
    1.被告依據內政部警政署刑事警察局95年6 月5 日刑鑑字第
      0950040959號鑑定書（見同上偵卷第144至145頁）所載意
      見，即：在被告所駕車輛上採集之油漆與丙○○所乘機車
      上發現疑似外來之藍色物質經化驗、比對結果，成分不同
      ，進而指稱兩車並未碰撞云云，顯有誤會。蓋該報告原即
      指明：「……欲引用本鑑定結果時，請務必配合現場實際
      狀況與所採證物相互之關連性，考量疑似擦撞點之相對高
      度是否吻合，疑似擦撞點所可能形成之擦痕是否能相對應
      等條件，並參酌相關偵查情形綜合研判案情。」；而本件
      車禍之過程乃「肇事小貨車右後車角有與肇事機車左車尾
      扶手處發生撞擊，而且是肇事小貨車從後方追擦撞肇事機
      車」，係經逐一比對兩車車損痕跡之高度、特徵，配合監
      視錄影器所拍攝機車倒地方向，運用力學原理等科學知識
      所推知，有前揭中央警察大學97年3月28日校鑑科字第096
      0001162號鑑定書足以佐參，該鑑定書並明確指稱：「刑
      事警察局於肇事小貨車鑑定之標準漆取樣部位，不是與肇
      事機車左車尾扶手處發生撞擊附近處之部分，……不能證
      明兩車沒有發生接觸」、「左車尾扶手處鋼條上之藍色油
      漆，極可能自肇事小貨車右後車角該兩處部分之間轉移而
      來」（見同上偵續卷第54、56頁）；依前揭說明，上開內
      政部警政署刑事警察局鑑定書所為之鑑定意見，尚難據引
      為有利被告之認定。參以被告於警、偵訊時原即供稱：「
      ……我感覺重機車GNO-466左前方碰到我自小貨車Q2-4372
      的右側車尾。」、「……我只感到有一點振動，我往後照
      鏡一看，就看到被害人之機車往後滑出去了。」（見同上
      偵查卷第6、57頁），核與證人甲○○於警詢時所證：「
      我乘坐丁○○所駕自小貨車……，行駛至肇事處時，與重
      機車GNO-466發生碰撞；當時我感到自小貨車停頓一下，
      就看右後照鏡，發現重機車GNO-46 6往自小貨Q2-4372右
      側後方倒地，人車往右側倒地，……我感到自小貨車Q2
      -4372右側後方被重機GNO-466撞擊。」等語（見同上偵查
      卷第20頁）無違，益徵被告所駕車輛確有與被害人丙○○
      騎乘之機車發生擦撞。被告此部分所辯，顯係卸責之詞，
      不足採信。
    2.又查本件車禍經鑑定機關中央警察大學將現場監視器影片
      （共3片，其中2片內容完全相同）播放並重建後，發現下
      列情形：(1)被害人機車倒地之起始時間為影片中1分03 秒
      29格（幾乎等於1分04秒00格）處。(2)影像七中之帆布小
      貨車右側之機車為被害人之機車，而且被告之小貨車於肇
      事前是跟隨於肇事機車後方約0.7-1.0秒之車頭間距處。
      (3)肇事小貨車於肇事前及肇事時之間隔時間內（約4- 5
      秒），都是跨越內外車道行駛（比較偏重外車道），因為
      該段時間內肇事小貨車正超越一部白色小客車與該部綠帆
      布小貨車。(4)於肇事前該部綠帆小貨車與肇事小貨車提前
      約1.0秒經過同一地點，但是肇事後之影片中，該綠帆小
      貨車幾乎不見了，因為該帆小貨車被肇事小貨車從其右側
      超車時遮住了。(5)機車倒地時，剛好緊鄰於肇事小貨車右
      後側位置。再比對兩片光碟中各車輛之車流順序、行駛車
      道、關係位置，發現機車與肇事小貨車之前後關係為：
      (1)於0分59秒第1畫面，有一部帆布小貨車行駛於內側車道
      ，車流順序位於被告車輛之前約1秒（參見影像七、九）
      。(2)於0分59秒第3畫面：被告小貨車與白色小客車同時出
      現，當時被告小貨車行駛於外側車道，正在超越行駛於內
      車車道之白色小客車（參見影像八）。(3)被害人之機車在
      被告小貨車行經前一秒內，即事故發生前被告小客車原來
      行駛於被害人機車後方，同時距離被害人機車約0.7至1.0
      秒之車頭間距（參見影像七、九），但事故後被告小貨車
      之車頭就超越被害人機車（參見影像三，畫面中是先看到
      肇事小貨車車頭）等情，有前揭中央警察大學97年3月28
      日校鑑科字第0960001162號鑑定書可佐（見同上偵續卷第
      38至49頁），並有監視器翻拍畫面影像一至九、被害人機
      車地前後相關車輛之車流順序與行駛位置比對表3張存卷
      可查（見同上偵續卷第40至47頁）。是依前述資料分析後
      可知：被告之小貨車於事故前是行駛於被害人機車後方，
      事故發生前被告之小貨車正連續超越左側內車道上一部白
      色小客車（參見影像八）與一部帆布小貨車（參見影像五
      、六，其中影像六中，肇事小貨車左側仍可見帆布小貨車
      左後局部車體），故可證實肇事小貨車當時因超越前開車
      輛而使用到外側車道，而被告小貨車於超越該帆布小貨車
      時併見被害人機車倒地，傾倒位置緊鄰於被告小貨車右後
      側（參見影像四、五），益證係被告之小貨車從後方超越
      外側車道上被害人機車時，被害人機車發生倒地滑行，再
      依前開監視錄影照片，被害人機車倒地前，現場僅有被告
      駕駛之小貨車行駛於外側車道並通過該機車，且在該小貨
      車經過被害人之機車後，被害人之機車隨即發生傾倒滑行
      之情狀，則案發當時唯一同向於外側車道上行經被害人機
      車旁被告駕駛之自小貨車，即係碰撞被害人機車之肇事車
      輛，至為明確。被告辯稱並無行駛外側車道、未超越該機
      車云云，顯與前開事證不符，自難採信。被告因未能與右
      側被害人機車保持安全間隔，導致該小貨車右後側車身碰
      撞機車左車尾，使機車失控倒地，被害人則跌落地面傷重
      不治身亡，公訴意旨認被告有駕駛業務上過失，即屬有據
      。
    (三)按刑法上所謂業務，係指個人基於其社會地位繼續反覆所
      執行之事務，其主要部分之業務固不待論，即為完成主要
      業務所附隨之準備工作與輔助事務，亦應包括在內（最高
      法院71年臺上字第1550號判例要旨參照）。依證人即威鉅
      登廣告有限公司業務主任林守良於原審審理時證述：車牌
      號碼Q2-437 2號自用小貨車是施工載運物品要用，我們會
      到客戶處施工，例如要去掛國旗、掛路燈旗，就會開這部
      車載物品去，這臺車算是施工車，被告平常會開這臺貨車
      ……因為被告平常要載東西……被告負責後製加工及施工
      ，後製加工是在公司作，但施工不一定，有時候會到客戶
      指定的處所施工，……需要載龐大的物品時就會開貨車。
      案發當天被告開這臺貨車是要載回收桶去資源回收，我們
      公司有廣告用的顏料桶，被告是從公司載這些顏料桶去資
      源回收……他都是開公司的貨車載，多久會回收一次不一
      定，要看囤積的數量，差不多一個禮拜要回收一次，公司
      裡面的人大家輪流去資源回收，被告也會輪到等語（見原
      審卷第160頁），顯見被告工作之主要業務乃廣告製品之
      加工及施工，施工時駕車載運廣告製品，亦是工作所需，
      而將廣告顏料桶回收，同屬工作上之例行業務。故被告此
      次駕車行為，與主要業務有直接、密切之關係，自可包含
      在業務概念中，而屬業務之範圍甚明。
    (四)至檢察官起訴時，雖據上開中央警察大學97年3月28日校
      鑑科字第0960001162號鑑定書意見，指摘被告之行為另違
      反道路交通安全規則第94條第1項：「汽車在同一車道行
      駛時，除擬超越前車外，後車與前車之間應保持隨時可以
      煞停之距離。」及同規則第101條第1項第2款：「前行車
      連貫二輛以上者，不得超車」等規定。惟觀之該鑑定書內
      容，本即認定本件車禍乃因被告所駕車輛為「超越前車」
      即丙○○騎乘之機車時所發生，屬道路交通安全規則第94
      條第1項規定之除外情形，自難認被告仍違反該規定；而
      同規則第101條第1項第2款所稱之「超車」，當係指同條
      項第5款規定：「……超越時應顯示左方向燈並於前車左
      側保持半公尺以上之間隔超過，行至安全距離後，再顯示
      右方向燈駛入原行路線。」之行車方式而言，倘前行車連
      貫二輛以上，猶以此方式強行超車，甚具危險性，自應禁
      止，但本案被告僅是以較高之速度連續「超越」左側兩部
      車輛，與前開規定所欲禁止之行為顯然有間。檢察官此部
      分所指，容有誤會。此外，起訴書固提及丙○○為無照駕
      駛，依卷附亞東紀念醫院生化檢驗報告所示（見同上偵卷
      第41頁），丙○○於車禍發生前並有飲用酒類，然駕駛執
      照僅是駕駛汽車之許可憑證，無照駕駛與駕車是否有過失
      ，無必然關係（最高法院85年度臺上字第797號判決要旨
      參照）；而換算丙○○行為時所含呼氣酒精濃度為0.18MG
      /L（見同上偵續卷第58頁），並未超過道路交通安全規則
      第114條第2款所定0.25MG/L標準，是丙○○酒後無照騎乘
      機車雖有不該，在無其他證據足證丙○○騎乘機車亦有過
      失行為之情形下，尚難逕認被告無照酒後駕車同為車禍發
      生之原因，此並經中央警察大學97年3月28日校鑑科字第
      0960001162號鑑定書鑑定意見同此認定，併此敘明。
    (五)按汽車行駛時，駕駛人應注意車前狀況及兩車併行之間隔
      ，並隨時採取必要之安全措施；汽車超車及讓車時，前行
      車減速靠邊或以手勢或亮右方向燈表示允讓後，後行車始
      得超越。超越時應顯示左方向燈並於前車左側保持半公尺
      以上之間隔超過，行至安全距離後，再顯示右方向燈駛入
      原行路線，道路交通安全規則第94條第3項、第105條第1
      項第5款定有明文。此為一般駕駛人所具有之交通常識，
      及駕駛時應注意並能注意遵守之事項，被告以駕駛為業，
      更無不知之理。而依案發當時為晴天，日間自然光線，現
      場為柏油路面、路面狀態乾燥、無缺陷、無障礙物、視距
      良好、行車管制號誌正常，有前揭道路交通事故調查報告
      表(一)、現場照片存卷可佐，並無不能注意之情事，被告
      竟疏未注意，以致擦撞被害人機車左車尾，使機車失控倒
      地，被害人因此跌落而受傷後不治死亡，足見被告有應注
      意、能注意而不注意之過失甚明，且其過失與被害人之死
      亡結果間具有相當因果關係，就此中央警察大學鑑定結論
      亦同此旨。綜上所陳，本案事證明確，被告因業務過失致
      人於死之犯行堪可認定，應依法論科。
    (六)至辯護人主張傳訊證人甲○○，以證明車禍發生時被告有
      無超車行為，然依現場監視器畫面，被告之車輛與被害人
      之機車係行駛於相同車道上，被告僅係未保持安全間隔，
      貿然以較高速度超越前車，以致肇事，業見前述，是前開
      待證事實已臻明確，即無再行傳喚證人之必要，併此敘明
      。
三、被告為威鉅登廣告有限公司僱用之員工，以駕駛小貨車為其
    附隨業務，係從事業務之人，業已認定如前，其於工作之際
    ，執行公司例行業務即載運廣告顏料桶前往資源回收場，不
    慎肇事致人死亡，核被告所為，係犯刑法第276條第2項之業
    務過失致人於死罪。被告於本件車禍肇事後，犯罪未被有偵
    查犯罪權限之公務員發覺前，自動留在現場，向據報前來現
    場處理車禍之警員自承與與丙○○騎乘之機車發生碰撞，已
    如前述，此有臺北縣政府警察局土城分局道路交通事故肇事
    人自首情形紀錄表所載（見94偵18044偵查卷第40頁），被
    告既於車禍肇事發生後犯罪未被有偵查犯罪權限之公務員發
    覺前，自動留在現場，向前開處理之警員自承犯罪並接受裁
    判，堪認被告符合自首要件，本院斟酌上情，茲依刑法第62
    條前段規定，減輕其刑。被告事後雖否認應負業務過失致人
    於死罪責，無非係受內政部警政署刑事警察局95年6月5日刑
    鑑字第0950040959號鑑定書鑑定意見之影響，此乃辯護權之
    正當行使，不能認其先前之自首失其效力（最高法院84年度
    臺上字第829號判決要旨參照），併予指明。
四、原審認被告罪證明確，依刑法第276條第2項、第62條前段，
    刑法施行法第1條之1規定，並審酌被告因駕駛疏失造成難以
    彌補損害，所生危害非輕，及被告之過失程度、素行、犯後
    態度、迄未與丙○○家屬達成和解等一切情狀，量處有期徒
    刑1年，並說明被告肇事之時間，雖係於96年4月24日以前，
    惟被害人丙○○死亡即犯罪結果發生之時間，係於96年4月
    25日之後，並不符合中華民國96年罪犯減刑條例所定之減刑
    條件（最高法院78年度臺上字第1833號判決要旨參照），尚
    不得依該減刑條例之規定予以減刑。核其認事用法，俱無違
    誤，量刑亦甚允洽。公訴人上訴意旨，指摘被告並未合於自
    首要件，且未與被害人家屬和解，量刑過輕，被告上訴意旨
    ，指摘原判決量刑過重，均為無理由，應予駁回。
五、查被告前此未曾受有期徒刑以上刑之宣告，有本院被告前案
    紀錄表一份附卷可按，偶因一時不慎，致罹刑典，犯後坦承
    犯行，深表悔悟，且已與被害人家屬達成和解，同意與威鉅
    登廣告有限公司連帶賠償被害人家屬合計新臺幣（下同）42
    0 萬元，除保險給付150萬元已由被害人家屬自行請領外，
    另於98年11月12日當庭給付160萬元，其餘110萬元，分別於
    98 年11月23日給付10萬元（已收訖）、98年12月22日給付
    100萬元，並獲致被害人家屬等人諒解等情，有刑事陳報狀
    、臺灣板橋地方法院調解筆錄、付款人三峽鎮農會面額10萬
    元之支票影本各1份在卷為憑（見本院卷第86-90頁），經此
    科刑教訓，被告應知所警惕，信無再犯之虞，本院因認所宣
    告之刑以暫不執行為適當，併依刑法第74條第1項第1款之規
    定諭知緩刑3年，以啟自新，併此敘明。
據上論斷，應依刑事訴訟法第368條，刑法第74條第1項第1款，
，判決如主文。
本案經檢察官侯千姬到庭執行職務。
中    華    民    國    98    年    12    月     8    日
                  刑事第十八庭審判長法  官  吳鴻章
                                    法  官  曾淑華
                                    法  官  汪梅芬
以上正本證明與原本無異。
如不服本判決，應於收受送達後10日內向本院提出上訴書狀，其
未敘述上訴之理由者並得於提起上訴後10日內向本院補提理由書
（均須按他造當事人之人數附繕本）「切勿逕送上級法院」。
                                    書記官  劉寶鈴
中    華    民    國    98    年    12    月    8     日
附錄：本案論罪科刑法條全文
中華民國刑法第二百七十六條
因過失致人於死者，處二年以下有期徒刑、拘役或二千元以下罰
金。
從事業務之人，因業務上之過失犯前項之罪者，處五年以下有期
徒刑或拘役，得併科三千元以下罰金。


司法院資訊處製作；財團法人民間司法改革基金會備份。
